臺灣嘉義地方法院民事判決　　　　　　 100年度家訴字第93號
原　　　告　林晉禾
被　　　告　林基文
訴訟代理人　楊彩蓮
上列當事人間請求分配夫妻剩餘財產事件，本院於民國100年9月
21日言詞辯論終結，判決如下：
    主      文
原告之訴駁回。
訴訟費用新台幣壹萬陸仟零肆拾捌元由原告負擔。
    事實及理由
一、原告起訴主張：原告對被告配偶楊彩蓮有新台幣（下同）15
    1萬 7千元之債權，被告及楊彩蓮間業經鈞院100年度家訴字
    第 3號宣告改用夫妻分別財產制確定在案。因楊彩蓮對被告
    有夫妻賸餘財產分配請求權，惟楊彩蓮怠於行使權利，依民
    法第 242條規定，原告以債權人地位代位楊彩蓮對被告行使
    夫妻賸餘財產分配請求權等語。並聲明：被告應給付原告15
    1萬7千元及自民國100年4月28日起至清償日止，按週年利率
    百分之6計算，並由原告代為受領；訴訟費用由被告負擔。
二、被告則以：被告名下建物即嘉義縣水上鄉溪洲村1鄰外溪洲1
    號、嘉義縣水上鄉溪洲村1鄰1號、嘉義縣水上鄉溪洲村1鄰2
    號等 3筆房屋；被告名下土地即嘉義縣水上鄉○○○段溪洲
    小段65、65-1、65-3、65-7、65-11、65-61地號土地；水上
    鄉○○段1330地號，水上鄉○○段202、209、210、211、21
    2、213地號等13筆土地，皆係被告繼承而來。又截至100年4
    月25日止，被告郵局餘額為 305元、水上鄉農會餘額為1708
    元，楊彩蓮郵局存摺餘額為2561元，楊彩蓮之水上鄉農會餘
    額為 108元，被告並無能力給付原告151萬7千元，爰請鈞院
    駁回原告訴訟；訴訟費用由原告負擔等語抗辯。
三、本院得心證之理由：
  (一)按法定財產制關係消滅時，夫或妻現存之婚後財產，扣除婚
    姻關係存續所負債務後，如有剩餘，其雙方剩餘財產之差額
    ，應平均分配。但因繼承或其他無償取得之財產，不在此限
    。民法第1030條之1第1項定有明文。
  (二)經查，原告主張對被告配偶楊彩蓮有151萬7千元之債權，且
    經強制執行無效果而取得債權憑證，而被告及配偶楊彩蓮間
    婚後並未約定夫妻財產制，原告乃向本院請求宣告被告及楊
    彩蓮改用夫妻分別財產制，嗣經本院100年度家訴字第3號判
    決宣告被告及配偶楊彩蓮改用分別財產制，並於100年4月25
    日確定在案等情，業據本院依職權調閱本院 100年度家訴字
    第 3號宣告夫妻分別財產制卷宗核閱無誤，堪信屬實。原告
    復主張楊彩蓮對被告有夫妻剩餘財產分配請求權，惟怠於行
    使其權利，原告乃以楊彩蓮債權人之地位代位請求等語，則
    經被告辯稱其名下之建物及土地均係繼承而來等語置辯，是
    本件應究明者厥為：(1)被告名下之不動產，是否應納入夫妻
    剩餘財產範圍內？(2)被告配偶楊彩蓮對被告是否有夫妻剩餘
    財產之差額可資請求？茲分別說明如下。
  (三)查被告名下有嘉義縣水上鄉○○○段溪洲小段65、65-1、65
    -3、65-7、65-11、65-61地號土地；水上鄉○○段1330地號
    ，水上鄉○○段202、209、210、211、212、213地號等13筆
    土地，另有門牌號碼為嘉義縣水上鄉溪洲村1鄰外溪洲1號、
    嘉義縣水上鄉溪洲村1鄰1號、嘉義縣水上鄉溪洲村1鄰2號等
    3 筆未保存登記建物乙節，有被告稅務電子閘門財產所得調
    件明細在卷可按。然被告辯稱名下土地及建物皆係繼承取得
    ，且其中有 1筆建物因年代久遠已經倒塌等語，有兩造各自
    提出上開13筆土地之土地登記謄本附卷可稽，及被告提出之
    異動索引在卷足憑，且為原告所不爭執，則被告辯稱名下土
    地皆為繼承取得乙節，信屬真實。又被告名下 3筆未保存登
    記建物，依房屋稅籍證明書記載之折舊年數分別為34年、42
    年及35年等情，有被告提出之房屋稅籍證明書在卷可參，本
    院參以被告係48年1月出生，有被告戶籍謄本1紙足憑，故被
    告名下3筆未保存登記建物興建時，被告年僅約12、13歲或8
    歲，尚屬年幼，且應仍就學當中，自無資力出資興建房屋，
    故被告辯稱其名下 3筆未保存登記建物皆係繼承取得等語，
    亦堪採信。基上，被告名下之13筆土地及 3筆未保存登記建
    物，既均係繼承取得之財產，揆諸民法第1030條之1第1項第
    1款規定，自不應納入夫妻剩餘財產範圍內。
  (四)又查，被告及其配偶楊彩蓮前經本院宣告改用夫妻分別財產
    制，並於100年4月25日確定在案乙情，業如前述。然而，截
    至100年 4月25日止，被告在郵局之存款餘額為305元、在水
    上鄉農會之存款餘額為1708元；楊彩蓮在郵局之存款餘額為
    2561元，在水上鄉農會之存款餘額為 108元等情，業據被告
    陳明在卷，並提出其與配偶楊彩蓮前金融機構之存摺正本，
    經本院檢視無訛，復有前揭存摺明細影本在卷可按。則被告
    與配偶楊彩蓮於100年4月25日法定財產制關係消滅時，被告
    現存之婚後財產總計為2013元（1078+305＝2013），其配偶
    楊彩蓮現存之婚後財產則為2669元（2561+108＝2669）。則
    被告及其配偶楊彩蓮婚後現存之婚後財產，扣除楊彩蓮於婚
    姻關係存續中積欠原告之151萬7千元債務後，已無任何剩餘
    金額，則楊彩蓮對被告自無夫妻剩餘財產之差額可資請求。
四、綜上所述，本件原告雖主張依民法第 242條規定，位代位楊
    彩蓮對被告行使夫妻賸餘財產分配請求權，並請求被告給付
    151萬7 千元，且由原告代為受理等語。然經本院調查結果，
    被告與配偶楊彩蓮間之法定財產制關係消滅時，被告及其配
    偶楊彩蓮現存之婚後財產，扣除楊彩蓮於婚姻關係存續中積
    欠原告之151萬7千元債務後，已無任何剩餘金額，故楊彩蓮
    對被告並無夫妻剩餘財產之差額可資請求，此情甚明。從而
    ，原告代位債務人楊彩蓮請求被告給付夫妻剩餘財產差額15
    1萬7千元及法定利息，並由原告代為受領等語，為無理由，
    應予駁回。
五、末按，法院為終局判決時，應依職權為訴訟費用之裁判，民
    事訴訟法第87條第1項定有明文。本件第一審裁判費16048元
    ，應由敗訴之原告負擔，爰判決如主文第二項所示。
六、據上論結，原告之訴為無理由，依民事訴訟法第78條、第87
    條第1項，判決如主文。
中    華    民    國   100    年    10    月    5     日
                  家事法庭法  官  林中如
以上正本係照原本作成
如對本判決上訴，須於判決送達後20日之不變期間內，向本院提
出上訴狀。如委任律師提起上訴者，應一併繳納上訴審裁判費。
中    華    民    國   100    年    10    月    5     日
                          書記官  陳慶昀